【裁判字號】    90,台上,1658
【裁判日期】    900920
【裁判案由】    塗銷所有權移轉登記等
【裁判全文】
最高法院民事判決                                九十年度台上字第一六五八號
    上  訴  人  甲○○○
                丁 ○ ○
                乙 ○ ○
                丙 ○ ○
    共      同
    訴訟代理人  李嘉典律師
    複 代理 人  周宜隆律師
    被 上訴 人  邱 奕 灝
右當事人間請求塗銷所有權移轉登記等事件，上訴人對於中華民國八十九年三月十四
日台灣高等法院第二審判決（八十八年度重上字第二五三號），提起上訴，本院判決
如左：
    主  文
原判決廢棄，發回台灣高等法院。
    理  由
本件被上訴人主張：兩造之被繼承人邱東壁（已於民國八十六年六月二十四日亡故）
於八十三年六月十四日至八十三年六月三十日因腦血管病變導致突發性語言含糊，至
台大醫院神經科就診，嗣於同年十二月八日至八十四年五月四日陸續至台北市立仁愛
醫院治療，經診斷為大腦萎縮合併血管栓塞，及患有癡呆症。對於自己之財產無法處
理。乃邱東壁於八十四年五月十二日、十五日及十九日，將其所有如原判決附表（下
稱附表）一、二高達新台幣（下同）九百餘萬元之不動產贈與於上訴人甲○○○，惟
甲○○○於八十四年五月九日，尚且以邱東壁為相對人，向法院聲請宣告邱東壁為禁
治產人，經台灣台北地方法院（下稱台北地院）於同年九月二十五日以八十四年度禁
字第三四號裁定准許之，依同年七月二十六日台北市立療養院所做之鑑定報告，邱東
壁已達精神耗弱之程度，綜合其老年癡呆症之病情，邱東壁為贈與時，顯然欠缺意思
能力，該贈與契約應屬無效。再者，附表二所示之財產原登記於上訴人甲○○○名下
，依當時之民法規定，應屬夫邱東壁所有，依八十五年九月二十五日修正公布民法親
屬編施行法第六條之一修正意旨，該不動產仍屬邱東壁所有。伊乃邱東壁婚姻關係外
所生之子，經其認領，為邱東壁之繼承人之一，自有請求更名權利之必要。但因其他
公同共有人（繼承人）均為邱東壁之配偶即上訴人甲○○○與邱東壁所生之子女，與
其有共同之利害關係，就本件訴訟勢難對伊之起訴為民法第八百二十八條之同意等情
。本於繼承及所有權之法律關係，求為確認上訴人甲○○○與邱東壁間於八十四年五
月十二日就附表一之１所示之不動產、八十四年五月十五日就附表一之２至８所示之
不動產及於八十四年五月十九日就附表二所示不動產之贈與關係均不存在；上訴人甲
○○○應將附表一所示土地及建物於八十四年七月十三日之所有權移轉登記予以塗銷
，及將附表二所示不動產之所有權辦理移轉登記為被上訴人及上訴人公同共有之判決
。
上訴人則以：本件不動產，係邱東壁於八十四年五月間基於自由意志，於意識清楚之
情況下，贈與於上訴人甲○○○，依民法第四百零六條及第四百零七條之文義，該不
動產之贈與及移轉登記，均屬合法有效之法律行為。依據台北市立療養院精神鑑定報
告之結果，雖認為邱東壁之精神狀態於八十四年七月二十六日已達精神耗弱之程度，
然曾提及「鑑定當時邱員仍保有部分表達能力」；又依承辦贈與契約之代書林花枝證
稱，當時邱東壁意識清楚。又台北地院既於八十四年九月間宣告邱東壁為禁治產人，
故邱東壁於禁治產宣告前，依法仍應具有行為能力，其於八十四年五月間所為之本件
贈與行為自始當然有效等語。資為抗辯。
原審以：查，被上訴人主張之事實，業據其提出邱東壁死亡證明書、戶籍登記簿謄本
、聲請書、鑑定報告書、診斷證明書、土地及建物登記簿謄本及贈與稅申報書等影本
為證，上訴人除對被上訴人主張邱東壁因罹患中度老年癡呆症，於贈與當時顯然欠缺
意思能力，該贈與契約應屬無效乙節予以爭執外，其餘均不爭執，則被上訴人所主張
除上述爭執以外之其他事實，均堪信為真實。按無行為能力人之意思表示，無效。雖
非無行為能力人，而其意思表示，係在無意識或精神錯亂中所為者，亦同。民法第七
十五條定有明文。查，八十四年五月六日邱東壁經台北市仁愛醫院診斷為大腦萎縮併
腦血管栓塞後，上訴人甲○○○於八十四年五月九日向台北地院具狀聲請宣告邱東壁
為禁治產人時，謂：「伊之夫邱東壁雖年方六十出頭，然近一年來之精神狀況竟日逐
漸趨於恍惚，不僅無法明確辨識事理，且欠缺獨立處理生活起居之能力，經伊協同其
前赴台北市立仁愛醫院神經外科接受診治顯示，邱東壁之各項行為表徵，似已具老年
癡呆症之前兆。因之，以邱東壁目前之精神狀況，『顯已不具處理自己事務之能力』
……」，當時邱東壁既與甲○○○同住而共同生活，是甲○○○對邱東壁當時之精神
狀況，知之最詳，並有台北市仁愛醫院診斷證明書及該聲請狀影本為證，復經調閱台
北地院八十四年度禁字第三四號卷宗核閱相符；台北地院認為邱東壁已無處理自己事
務之能力，於同年九月二十五日以八十四年度禁字第三四號裁定准上訴人甲○○○之
聲請，宣告邱東壁為禁治產人。上訴人抗辯前開不動產，係邱東壁於八十四年五月十
二日、十五日及十九日係基於自由意志，於意識清楚之情況下，贈與上訴人甲○○○
云云，顯與上訴人甲○○○於該聲請禁治產宣告案之陳述不符，應無可採。又國立台
灣大學醫學院附設醫院八十七年五月八日（）校附醫秘字第○六三八九號函台北地
院之鑑定意見，固未明確指出邱東壁為贈與行為時之影響程度為何，然亦可為參考。
是以上訴人甲○○○既於八十四年五月九日在前述聲請禁治產宣告案時具狀陳稱，邱
東壁已不具處理自己事務之能力，並為法院採信，而宣告邱東壁為禁治產人，則被上
訴人主張，邱東壁於八十四年五月十二日、十五日及十九日時，欠缺意思能力，其贈
與契約為無效等情，應屬可採。綜上所述，被上訴人主張依繼承及所有權之法律關係
，請求確認如附表一、二之贈與關係不存在，而附表一之不動產，因該贈與無效，其
本於贈與而為之物權行為，亦因邱東壁欠缺意思能力而無效，該移轉登記應予塗銷；
再者，附表二所示之財產原登記於上訴人甲○○○名下，依當時之民法規定，應屬夫
邱東壁所有，復依八十五年九月二十五日修正公布民法親屬編施行法第六條之一修正
意旨，該不動產仍屬邱東壁所有，有請求更名權利之必要，被上訴人依繼承之法律關
係，行使更名請求權，亦為有理由，應予准許云云。為其判斷之基礎，爰將第一審所
為被上訴人敗訴判決予以廢棄，改判如其所聲明。
按繼承人有數人時，在分割遺產前，各繼承人對於遺產全部為公同共有。又公同共有
物之處分，及其他之權利行使，應得公同共有人全體同意，民法第一千一百五十一條
、第八百二十八條第二項定有明文。本件被上訴人主張，因難得公同共有人即上訴人
丁○○、乙○○、丙○○之同意，故以其一人提起本件訴訟云云，原審就此未先為調
查審認，並說明其准許理由，即為實體判斷，已有未合。又確認之訴非原告有即受確
認判決之法律上利益者，不得提起。本件被上訴人請求確認上訴人甲○○○與邱東壁
間贈與關係不存在，究被上訴人有何確認之法律上利益，原審亦未說明其理由，遽予
准許，亦屬可議。再者，如被上訴人所述，上訴人丁○○、乙○○、丙○○係難得其
同意提起本件訴訟之公同共有人，果爾？則被上訴人對之似無任何給付請求存在，竟
將之列為被告，並請求上訴人甲○○○應將附表二所列不動產所有權移轉登記於渠等
（及被上訴人），原審就此亦未加詳為推闡審究，且未說明理由，遽為如被上訴人聲
明之判決，亦欠允洽。上訴論旨，指摘原判決違背法令，求予廢棄，非無理由。
據上論結，本件上訴為有理由。依民事訴訟法第四百七十七條第一項、第四百七十八
條第一項，判決如主文。
中      華      民      國     九十     年      九      月     二十     日
                              最高法院民事第五庭
                                  審判長法官  朱  錦  娟
                                        法官  顏  南  全
                                        法官  蘇  達  志
                                        法官  許  澍  林
                                        法官  葉  勝  利
      右正本證明與原本無異
                                              書  記  官
中      華      民      國     九十     年      十      月      四      日


司法院資訊處製作；財團法人民間司法改革基金會備份。
